最  高  行  政  法  院  裁  定
110年度抗字第244號
抗  告  人  黃典隆                                     

上列抗告人因與相對人新北市政府間社會福利事件，對於中華民
國110年6月17日臺北高等行政法院109年度訴字第637號裁定，提
起抗告，本院裁定如下︰
　　主  文
抗告及追加之訴均駁回。
抗告及追加之訴訴訟費用均由抗告人負擔。
　　理  由
一、按抗告法院認抗告為不合法或無理由者，應為駁回抗告之裁
    定。
二、抗告人之父黃萬得於民國86年間因坐落在新北市○○區○○路00
    巷00弄00號之違章建築（下稱系爭違建），經臺北縣政府（
    99年12月25日改制後為新北市政府，下稱相對人）強制拆除
    ，為顧及黃萬得之安全，由新北市政府暫時安置於愛德養護
    中心，並依行為時老人福利法第30條第1款規定，以87年2月
    3日87北府社五字第025283號違反老人福利法罰鍰處分書（
    下稱罰鍰處分），裁處抗告人新臺幣（下同）3萬元罰鍰。
    抗告人不服，循序提起行政訴訟，經改制前行政法院87年度
    判字第2761號判決駁回（下稱系爭確定判決）在案。抗告人
    仍不服，以罰鍰處分有行政程序法第101條所定顯然錯誤及
    同法第112條所定一部無效情事存在，請求相對人更正廢棄
    罰鍰處分，經相對人以108年11月7日新北府社老字第108204
    8603號函（下稱相對人108年11月7日函）復抗告人，罰鍰處
    分無抗告人所稱行政程序法第101條、第112條所定情事。抗
    告人不服，訴經衛生福利部（下稱衛福部）109年4月6日衛
    部法字第1090001754號訴願決定不受理（下稱訴願決定）後
    ，向臺北高等行政法院（下稱原審）提起行政訴訟，聲明：
    一、確認罰鍰處分無效。二、確認相對人108年11月7日函無
    效。三、確認訴願決定無效。四、衛福部應賠償抗告人精神
    損失300萬元。五、相對人應賠償抗告人800萬元，並自87年
    2月3日起以年利率5%計算之利息至賠償止。六、臺灣新北地
    方法院應返還抗告人8萬元，並自90年2月1日起以年利率5%
    計算之利息至返還止。嗣經原審於110年6月17日以109年度
    訴字第637號裁定（下稱原裁定）駁回關於聲明一、五部分
    （關於聲明二、三、四部分，原審另以判決駁回之；關於聲
    明六部分，原審則另以裁定移送至臺灣新北地方法院），抗
    告人不服，提起抗告。　　
三、原裁定駁回抗告人之訴，係略以：
　㈠關於聲明一（即訴請確認罰鍰處分無效）部分：
　　抗告人訴請確認無效之罰鍰處分，前經抗告人針對同一罰鍰
    處分向改制前行政法院提起撤銷訴訟，並經實體審查，而以
    系爭確定判決駁回確定在案。是以，系爭確定判決之確定力
    （既判力）自及於罰鍰處分並未違法、亦未侵害抗告人權利
    或法律上利益之確認，即認罰鍰處分係屬合法。則抗告人就
    罰鍰處分之適法性再為爭執而提起確認罰鍰處分無效訴訟，
    該訴訟標的業經系爭確定判決予以確認罰鍰處分不具違法性
    ，即為系爭確定判決之確定效力所及。則抗告人提起確認罰
    鍰處分無效之訴訟，於法即有未合，且不能補正，應予駁回
    。
　㈡關於聲明五（即訴請相對人應賠償抗告人800萬元及遲延利息
    ）部分：
　　本件確認罰鍰處分無效部分既因有行政訴訟法第107條第1項
    第9款所定起訴不合法之情形，而應予裁定駁回，則抗告人
    依行政訴訟法第7條規定合併請求損害賠償，亦失所依附，
    自應併予駁回。又因依民事訴訟程序提起國家賠償訴訟時，
    應依國家賠償法第10條第1項規定，先行以書面向賠償義務
    機關請求協議，故原審無從依行政訴訟法第12條之2第2項規
    定，依職權以裁定將訴訟移送至有受理訴訟權限之地方法院
    民事庭等語。　
四、抗告意旨略謂：㈠系爭確定判決為撤銷訴訟，而本件為行政
    訴訟法第6條第2項確認行政處分無效訴訟，依同法第105條
    規定，並非同一訴訟標的，原審依同法第107條第1項第9款
    駁回抗告人之訴，明顯違背同法第105條規定。㈡相對人應於
    原裁定作成前答辯罰鍰處分為無效行政處分暨類似誤寫、誤
    算之行政處分，不成立法律上利益，相對人拒絕確認，即答
    辯逾越法定期限、答辯不合程式或不備其他要件，原審應依
    行政訴訟法第107條第1項第6款、第10款反面解釋，判決相
    對人敗訴。㈢系爭確定判決適用行政程序法第5條、第8條、
    第96條及第110條、違章建築處理辦法第3條及第5條規定，
    顯有錯誤。依行政訴訟法第213條、第273條規定，抗告人當
    然得更行起訴，原裁定顯違背行政訴訟法第273條第1項第1
    款規定。㈣罰鍰處分牴觸行政程序法第96條，空言主張無法
    律上利益黃萬得占用重慶國小校地及系爭違建為應強制拆除
    違章建築物；並違背行政程序法第10條，社會局及重慶國小
    無權認定系爭違建為應強制拆除違章建築物；更違背行政程
    序法第8條、第110條，系爭違建至今未有相對人所屬工務局
    （下稱工務局）或違章建築拆除大隊（下稱拆除大隊）書面
    通知或公告為應強制拆除違章建築物，依違章建築處理辦法
    第5條、行政程序法第110條，乃工務局或拆除大隊默認系爭
    違建繼續使用。故罰鍰處分詐騙系爭違建為應強制拆除違章
    建築物，依民法第71條及行政程序法第111條第7款規定，為
    無效行政處分。原裁定認定罰鍰處分為有效行政處分，明顯
    違背上開規定及行政程序法第4條規定。㈤相對人108年11月7
    日函，違背行政程序法第113條已接受抗告人請求確認罰鍰
    處分為無效行政處分，至今未確認，依行政程序法第1條、
    第117條第7款為無效行政處分，原裁定認為有效行政處分，
    明顯違背上開規定等語。
五、本院查：
　㈠按行政訴訟法第107條第1項第9款規定：「原告之訴，有下列
    各款情形之一者，行政法院應以裁定駁回之。但其情形可以
    補正者，審判長應定期間先命補正：……九、訴訟標的為確定
    判決或和解之效力所及者。」第4條第1項規定：「人民因中
    央或地方機關之違法行政處分，認為損害其權利或法律上之
    利益，經依訴願法提起訴願而不服其決定，或提起訴願逾3
    個月不為決定，或延長訴願決定期間逾2個月不為決定者，
    得向行政法院提起撤銷訴訟。」第6條第1項前段規定：「確
    認行政處分無效……，非原告有即受確認判決之法律上利益者
    ，不得提起之。」可知，撤銷訴訟之訴訟標的，應為「原告
    所主張行政處分違法且侵害其權利或法律上利益」，且依同
    法第213條規定，撤銷訴訟之訴訟標的，於確定之終局判決
    中經裁判者，有確定力。是原告提起撤銷訴訟，如經法院以
    實體無理由而判決駁回確定者，因該確定判決已就人民訴請
    撤銷之行政處分違法性予以審查，而於此範圍內發生確定力
    （既判力），故該判決之確定力自及於「原告所主張之行政
    處分並未違法，且未侵害原告之權利或法律上利益」之確認
    。至確認行政處分無效之訴訟，固為杜爭議，針對自始不生
    效力但事實上存在之無效行政處分所設之訴訟類型，惟因無
    效行政處分本屬違法行政處分之一種較為嚴重態樣，故如人
    民再就同一行政處分提起確認行政處分無效訴訟，因該確認
    行政處分無效訴訟之訴訟標的，亦即同一行政處分之適法性
    ，業經前撤銷訴訟之確定判決予以確認，實質上當為該確定
    判決效力所及，即屬行政訴訟法第107條第1項第9款所定起
    訴不合法之情形。
　㈡次按行政訴訟法第7條規定「提起行政訴訟，得於同一程序中
    ，『合併請求』損害賠償或其他財產上給付。」並未明定「合
    併提起訴訟」，故其文義上並不僅限於客觀訴之合併之情形
    ，又斟酌該條之立法過程，乃在使當事人於提起行政訴訟時
    得「附帶」提起不同審判系統之訴訟，以連結行政訴訟與國
    家賠償訴訟審判權，而達訴訟經濟目的之意旨，並參照該條
    立法理由第3點明文闡述：「向行政法院『附帶』提起損害賠
    償之訴，自應適用行政訴訟程序，而其實體上之法律關係，
    仍以民法有關規定為依據……。」是行政訴訟法第7條規定所
    謂「合併請求」損害賠償或其他財產上給付，其訴訟法上之
    意義，依行政訴訟法與國家賠償法之規範體系而言，不宜限
    制解釋為客觀訴之合併，而應包含當事人於提起行政訴訟時
    ，就同一原因事實請求之國家賠償事件，得適用行政訴訟程
    序「附帶」提起損害賠償或其他財產上給付訴訟，行政法院
    並於此情形取得國家賠償訴訟審判權之意，以符合立法意旨
    及立法理由，復可與國家賠償法第11條但書規定：「但已依
    行政訴訟法規定，『附帶』請求損害賠償者，就同一原因事實
    ，不得更行起訴。」配合適用。是當事人主張因行政機關之
    違法行政行為受有損害，循序向行政法院提起行政訴訟，並
    依行政訴訟法第7條規定於同一程序中，合併依國家賠償法
    規定請求損害賠償者，因行政法院就國家賠償部分，自當事
    人依法「附帶」提起國家賠償時起取得審判權，而案件經行
    政法院審理後，如認行政訴訟部分因有行政訴訟法第107條
    第1項第2款至第10款情形而不合法者，此時行政訴訟既經裁
    定駁回，其依國家賠償法附帶提起國家賠償之訴部分，屬附
    帶請求之性質，非可單獨提起之行政訴訟，因而失所附麗，
    自得一併裁定駁回。
　㈢經查抗告人訴請確認無效之罰鍰處分，前經抗告人對之提起
    撤銷訴訟，並經系爭確定判決以其起訴實體無理由予以駁回
    在案。則系爭確定判決之確定力（既判力）自及於「抗告人
    所主張之罰鍰處分並未違法、亦未侵害抗告人之權利或法律
    上利益」之確認，即認罰鍰處分係屬合法。依前揭規定及說
    明，抗告人所提確認罰鍰處分無效訴訟，實質上為系爭確定
    判決之效力所及，即屬行政訴訟法第107條第1項第9款所定
    起訴不合法之情形，且不能補正，是原裁定以其起訴不合法
    予以駁回，核無違誤。至於抗告人依行政訴訟法第7條規定
    合併訴請相對人應賠償800萬元及遲延利息部分，因抗告人
    所提上開確認訴訟部分已因起訴不合法且不得補正而應裁定
    駁回，因而失所附麗，自亦應併予駁回，業據原裁定詳述其
    得心證之理由，核無違誤。原裁定併敘明因依民事訴訟程序
    提起國家賠償訴訟時，應依國家賠償法第10條第1項規定，
    先行以書面向賠償義務機關請求協議，故無從依行政訴訟法
    第12條之2第2項規定，依職權以裁定將訴訟移送至有受理訴
    訟權限之地方法院民事庭，亦無違誤。抗告人主張系爭確定
    判決為撤銷訴訟，而其係提起確認行政處分無效及類似誤寫
    誤算之行政處分，並非同一訴訟標的等語，核屬其一己主觀
    見解，洵非可採。抗告人執以指摘原裁定違法，求予廢棄，
    難認有理由，應予駁回。
　㈣又抗告乃當事人不服法院所為之裁定，向其上級審聲明不服
    之救濟制度，故得為抗告之人及其聲明不服之範圍，均以下
    級審之裁定範圍為限。且依行政訴訟法第272條準用民事訴
    訟法第495條之1第1項規定，再準用同法第463條規定，復準
    用同法第257條規定，不得行同種之訴訟程序者，不得為訴
    之變更或追加。是抗告人於本件抗告程序，另於110年9月3
    日以行政補充理由狀追加確認相對人108年11月7日函為無效
    行政處分之聲明，即追加新訴部分，並非原裁定審理範圍，
    且此部分係經原審另以判決駁回，故抗告人提起抗告後所為
    訴之追加，依前開規定及說明，於法不合，亦應駁回。另原
    裁定以抗告人在原審之訴為不合法予以駁回，既無不合，則
    抗告人關於其實體主張之爭執，本院即無予以審究之必要，
    附此敍明。
六、據上論結，本件抗告為無理由，追加之訴為不合法。依行政
    訴訟法第104條、民事訴訟法第95條、第78條，裁定如主文
    。
中　　華　　民　　國　　110 　年　　10　　月　　28　　日
                    最高行政法院第四庭
                        審判長法官  胡　方　新　
                              法官　陳　國　成
                              法官　蕭　惠　芳
                              法官　林　惠　瑜
                              法官　曹　瑞　卿

以  上  正  本  證  明  與  原  本  無  異
中　　華　　民　　國　　110 　年　　10　　月　　29　　日
　　　　　　　　　　　　　　　書記官　莊　子　誼